臺灣高等法院刑事裁定　　　　　　　　　　　　　　九十一年度聲再字第三三四號
　　再審聲請人　甲○○
　　即受判決人
　　選任辯護人　王勝彥
右列聲請人因詐欺案件，對於本院八十九年度上易字第二四四三號中華民國九十一年
六月十九日確定判決（臺灣臺北地方法院八十八年度易字第一一一二號、臺灣臺北地
方法院檢察署八十七年度偵字第二一二○六號；移送併辦案號：同署八十七年度偵字
第一八八六七號），聲請再審，本院裁定如左：
    主  文
再審之聲請駁回。
    理  由
一、聲請意旨略稱：「被告稱系爭借款新台幣（下同）一百二十萬元高額利息係伊所
    承擔，告訴代理人同意預扣利息是常規，告訴人所提陳報狀，稱不否認借款有先
    扣三個月的利息，因民間有此習慣，三個利息為十八萬元，扣除後剛好僅剩一百
    零二萬元，本案豈有僅憑告訴人指訴，遽認告訴人交付一百二十萬元借款予被告
    ，存款提款，與是否悉數交付與他人並無必然關係。有經營鰻苗事業，有就是有
    ，所謂數量亦屬過微，乃輕率推測之詞。為何告訴人被騙後仍甘願借款予騙徒，
    違反經驗法則，被告行為時無意圖為自己不法所有意圖，客觀上又無施用詐術，
    依刑事訴訟法第四百二十條第一項第六款、第四百二十一條聲請再審」等語。
二、按因發見確實之新證據，足認受有罪判決之人應受無罪之判決者得聲請再審，固
    為刑事訴訟法第四百二十條第一項第六款所明定。惟查：(一)、前所謂發見新證據
    ，係指該證據當時已經存在，為法院及當事人所不及知，不及調查斟酌，至其後
    始行發見，且就證據本身形式上觀察，固不以絕對不須經過調查程序為條件，但
    必須顯然可認為足以動搖原有罪確定判決，而為受判決人無罪、免訴、免刑或輕
    於原判決所認罪名之判決者為限。此受理聲請再審之最後事實審法院，應就聲請
    再審理由之所謂「新證據」，是否具備事實審判決前已經存在，為法院、當事人
    所不知，事後方行發見之「嶄新性」，及顯然可認足以動搖原有罪確定判決，應
    為無罪、免訴、免刑或輕於原判決罪名之「顯然性」二要件，加以審查，為判斷
    應否准予開始再審之準據（最高法院八十五年度台抗字第三０八號裁定參照）。
    (二)、次查此所謂「確實之新證據」，係指其證據之本身在客觀上可認為真實，勿
    須經過調查，即足以動搖原判決，使受刑人得受有利之裁判者而言，若在客觀上
    就其之真實性為如何，尚欠明瞭，非經相當之調查，不能辨其真偽，即與確實新
    證據之「確實」含義不符，自難據為聲請再審之理由（最高法院七十年度台抗字
    第一六一號裁定參照）。(三)、又若判決前已經當事人提出或聲請調查之證據，經
    原法院捨棄不採者，即非該條款所謂發見之新證據，不得據為聲請再審之原因（
    最高法院七十七年度台抗字第五十五號裁定參照）。(四)、刑事訴訟法第四百十三
    條第一項第六款所謂確實之新證據，固非以絕對不須經過調查程序為條件，但必
    須可認為確實足以動搖原確定判決而為受判決人有利之判決者為限，倘受判決人
    因對有利之主張為原確定判決所不採，事後任意由人出一證明書，證明受判決人
    前次所為有利之主張，係屬實在，憑以聲請再審，此項證據既非判決後所發見，
    又非不須調查之確定新證據，顯然不足以使原確定判決發生動搖，即難據以開始
    再審（最高法院四十九年度台抗字第七二號判例）。(五)、「查原確定判決之事實
    法院，即原審法院，係於民國七十八年三月八日判決。而抗告意旨所謂之新證據
    ，即上開鑑測圖，則分別於七十八年五月十二日及七十八年十月十四日鑑測。其
    鑑測結果，係屬實施鑑測當時存在之現場情形。而非原確定判決判決前所存在之
    情況，要非原確定判決判決前已存在之證據甚明。自不得據以聲請再審（最高法
    院七十九年度台抗字第六七號參照）」。(六)、刑事訴訟法第四百二十條第一項第
    六款所謂確實之新證據，固非以絕對不須經過調查程序為條件，但必須認為確實
    足以動搖原確定判決而為受判決人有利之判決者，始足當之。倘受判決人因對於
    有利之主張為原確定判決所不採，事後任意由人出具證明書，證明受判決人前次
    所為有利主張係屬實在，憑以聲請再審，此項證據既非判決後所發見，又非不須
    調查之確實新證據，顯然不足以使原確定判決發生動搖，即難據以開始再審（最
    高法院七十八年度台抗字第四０九號參照）。綜上所述，刑事訴訟法第四百二十
    條第一項第六款所謂發見新證據，係指該證據當於事實審法院判決前已經存在，
    為法院及當事人所不知及調查斟酌，而於判決事後始經發見者而言，該證據之成
    立並非在判決確定之後始成立，且該證據必須毋須經調查程序，或經原法院不採
    者，並顯然可認為確實足以動搖原確定判決，而為受判決人有利之判決者為限。
三、經查：原確定判決認聲請人成立詐欺罪係以：「(一)、訊據上訴人即被告甲○○矢
    口否認有詐欺取財之犯行，辯稱：伊當初是向告訴人陶家羚借款一百二十萬元去
    投資鰻苗，借款月息五分，預扣三個月利息十八萬元，實際上陶家羚僅交付伊一
    百零二萬元，後來是告訴人陶家羚覺得鰻苗的生意不錯，自己要求投資，遂協議
    將一百二十萬元借款的二分之一即六十萬元算陶家羚投資，惟伊仍需按期負擔一
    百二十萬元之利息予陶家羚，伊前後已繳了八、九十萬元利息予陶家羚，嗣因為
    斯里蘭卡天災及戰爭，而投資失利，致伊繳不出高額利息，陶家羚才會告伊云云
    。(二)、經查：右揭事實，業據告訴人陶家羚指訴綦詳，而告訴人陶家羚確將其父
    陶山海所有坐落臺北縣土城市○○段溪頭小段第八十五之二地號土地，連同其上
    門牌號碼：臺北縣土城市○○路○段一八五巷三十弄一號之房屋，持向台北國際
    商業銀行股份有限公司抵押貸款，並將貸得款項中之一百二十萬元於八十五年五
    月三日交予被告甲○○等情，亦有上開不動產之土地登記謄本、建物登記謄本、
    陶山海所有台北區中小企業銀行0000000000000帳號活期儲蓄存款
    存摺影本、陶家羚所有台北區中小企業銀行0000000000000帳號活
    期儲蓄存款存摺影本附卷可稽，且被告甲○○亦不否認取得此筆款項時曾與告訴
    人陶家羚談及投資進口鰻苗之情形，足見告訴人陶家羚指訴非虛。被告雖辯稱：
    伊是向告訴人陶家羚借款一百二十萬元去投資鰻苗，借款月息五分，預扣三個月
    利息十八萬元，實際上告訴人陶家羚僅交付伊一百零二萬元，前後已繳八、九十
    萬元利息予告訴人陶家羚云云，惟與告訴人陶家羚所有台北區中小企業銀行00
    00000000000帳號活期儲蓄存款存摺記載八十五年五月三日領取一百
    二十萬元現金不符，況被告甲○○亦無法提出繳納此一百二十萬元款項每月月息
    五分之利息憑證，足見被告甲○○所辯此一百二十萬元係借款云云，不足採信。
    另被告甲○○雖提出其與告訴人陶家羚合夥做生意之相關資料，然觀諸被告甲○
    ○所提資料除有八十三年年間前往斯里蘭卡考察海產之照片及八十四年間自斯里
    蘭卡進口海產、八十六年四月至五月拓展蝦類養殖至孟加拉洽談該國客戶來台事
    宜、八十六年五月在新加坡及七月在美國之熱帶魚參展資料等外，並無於八十五
    年間之投資鰻苗進口之相關資料，足見被告甲○○取得告訴人陶家羚投資鰻苗進
    口之一百二十萬元之投資款後，已挪為他用，花費殆盡。被告甲○○自始即未從
    事鰻苗進口之事務，竟向告訴人陶家羚佯稱其經營鰻苗進口生意獲利頗豐，而詐
    騙告訴人陶家羚加入投資一百二十萬元，得逞後，即將告訴人陶家羚所投資之一
    百二十萬元挪為他用，花費殆盡，被告甲○○意圖為自己不法所有之犯意甚為明
    確，所辯應為事後卸責之詞，不足憑信，犯行洵堪認定」。是足見原判決已就聲
    請人所稱：「被告稱系爭借款一百二十萬元高額利息係伊所承擔，告訴代理人同
    意預扣利息是常規，告訴人所提陳報狀，稱不否認借款有先扣三個月的利息，因
    民間有此習慣，三個利息為十八萬元，扣除後剛好僅剩一百零二萬元，本案豈有
    僅憑告訴人指訴，遽認告訴人交付一百二十萬元借款予被告，存款提款，與是否
    悉數交付與他人並無必然關係。有經營鰻苗事業，有就是有，所謂數量亦屬過微
    ，乃輕率推測之詞」等情予以審酌，而本院前揭原確定判決依調查證據所得，而
    認定聲請人確有詐欺罪之犯行，其證據之斟酌取捨，並無違背一般經驗法則及論
    理法則之情事，聲請人於判決確定前之答辯，為原判決所摒棄不採，原審已詳為
    說明理由。聲請人所提出之原判決九十一年五月六日筆錄，業經審酌，且不足以
    推翻原確定判決所憑以定罪之證據，亦即非屬足生影響於原判決之重要證據。而
    該證據僅係筆錄而聲請人對原審認定之事實有所爭執，並無法該當顯然可認足以
    動搖原有罪確定判決，應為無罪、免訴或輕於原判決罪名之「顯然性」要件。且
    此所謂「確實之新證據」，在客觀上就其之真實性為如何，尚欠明瞭，非經相當
    之調查，不能辨其真偽，即與確實新證據之「確實」含義不符，自難據為刑事訴
    訟法第四百二十條第一項第六款聲請再審之理由。
四、次按刑事訴訟法第四百二十一所謂就足生影響於判決之重要證據漏未審酌，必該
    漏未審酌之證據確為真實，而足以據以認定受判決人應受無罪或輕於原審所認定
    之罪名始可，至證據之憑信力如何，法院依其調查之結果，依自由心證之原則而
    為斟酌取捨。所謂漏未審酌乃指第二審判決前已發現而提出之證據，未予審酌而
    言，苟被捨棄之證據，已於理由內敘明其捨棄之理由者，即非漏未審酌。又所謂
    重要證據，必須該證據已足認定受判決人應受無罪、或免訴、或輕於原審所認定
    之罪名方可，如不足以推翻原審所認定罪刑之證據，即非足生影響於原判決之重
    要證據。經查，前開聲請意旨，均為聲請人對事實之爭辯，進而主張對自己有利
    之判斷，惟既經原確定判決棄置不採，逕為被告論罪科刑，即屬不能為被告有利
    之認定，是故為不採，而非漏未審酌。至被告有無詐欺犯意，乃聲請人之主觀陳
    述，為訴訟上攻防之個人判斷，非適法再審理由，而借款是否預付利息，原判決
    載明不採理由，縱借款有約定利息，但被告如係以借款為名之詐術方式取得款項
    ，其有無預付利息，並無礙詐欺犯行之認定，否則所有詐欺案件，如僅以支付利
    息，即得主張非詐欺，亦與刑事詐欺構成要件之審酌不符，是聲請人所主張顯乏
    憑據。
五、查有罪之判決確定後，為受判決人之利益聲請再審，必其聲請之理由合於刑事訴
    訟法第四百二十條第一項所定情形之一及第四百二十一條有足以影響於判決之重
    要證據漏未審酌者，始准許之。本件聲請人所舉聲請再審之理由，核與上引法條
    所定無一相符，應認為無再審理由，爰依同法第四百三十四條第一項，裁定如主
    文。
中    華    民    國    九十一    年      九        月        二        日
                              臺灣高等法院刑事第七庭
                                  審判長法  官  吳  啟  民
                                        法  官  林  瑞  斌
                                        法  官  施  俊  堯
右正本證明與原本無異。
不得抗告。
                                        書記官  陳  彥  蕖
中    華    民    國    九十一    年      九        月        二        日
